臺灣臺北地方法院民事判決　　　　　　 95年度簡上字第511號
上　訴　人
即　被　告　中太汽車股份有限公司
法定代理人　乙○○
訴訟代理人　吳雅筠律師
複　代理人　無至格律師
被　上訴人
即　原　告　甲○○
上列當事人間請求履行契約事件，上訴人對於中華民國95年7 月
28 日本院台北簡易庭95年度北簡字第19395號第一審判決提起上
訴，被上訴人為訴之變更，經本院於中華民國96年1 月19日言詞
辯論終結，判決如下：
    主  文
被上訴人變更之訴駁回。
變更之訴訴訟費用由被上訴人負擔。
    事實及理由
一按於第二審為訴之變更或追加，非經他造同意，不得為之，但
  因情事變更而以他項聲明代最初之聲明者，不在此限；他造於
  訴之變更追加無異議，而為本案之言詞辯論者，視為同意變更
  或追加，民事訴訟法第436條之1第3 項準用第446條第1項、第
  463條、第255條第1項第4款、第2 項分別定有明文。被上訴人
  於原審依民法第348條第1項規定，請求上訴人交付如附件1 所
  示規格之藍色TIERRA AERO汽車1輛（下稱系爭汽車），因系爭
  汽車之車款業已停產，上訴人自民國95年6 月15日後已給付不
  能，被上訴人遂於本院審理中為訴之變更，依民法第226 條規
  定請求上訴人賠償新臺幣（下同）259,000元，及自95年12 月
  5 日起至清償日止，按年息5%計算之利息，核其所為係屬因情
  事變更之訴之變更，且上訴人對被上訴人前開變更無異議，而
  為本案之言詞辯論，依上揭規定，尚無不符，應予准許。又被
  上訴人在第二審為訴之變更合法，原訴可認為已因而視為撤回
  ，原審就原訴所為判決，自當然失其效力，本院應專就新訴為
  裁判，無須更就該判決之上訴為裁判（最高法院71年台上字第
  3746號判例參照），合先說明。
二被上訴人主張：
  (一)上訴人與其他經銷商於95年2月17日聯名刊登如附件2所示廣
    告（下稱系爭廣告）於蘋果日報之蘋果汽車王購車指南版，
    標題為「迎春納福半價開新車　再享O%優惠」，並載明系爭
    汽車之車價為250,000 元，可再享36期0%。伊因有換車需求
    ，且覺該廣告所載買賣條件甚為優惠，便至上訴人之經銷商
    處表達願依報載條件購買系爭汽車，惟遭拒絕，乃於同年2
    月22日寄發存證信函予上訴人，表明願依系爭廣告所載條件
    購買系爭汽車之意。
  (二)系爭廣告已載明買賣標的物及價格，具備買賣契約之必要之
    點，其性質應為要約，伊既以前開存證信函向上訴人為承諾
    ，於該承諾到達上訴人時，應認兩造已就買賣契約之必要之
    點達成合意，依民法第153 條規定，契約即為成立，上訴人
    即負有交付買賣標的物並移轉所有權之義務。惟上訴人自承
    系爭汽車自95年6 月15日後已因停產而陷於給付不能，致伊
    無法因契約之履行而享有以250,000 元購買系爭汽車之優惠
    ，而該車之市價為509,000 元，伊因被上訴人給付不能，致
    受有所失利益259,000元（509,000－250,000＝259,000）之
    損害，上訴人應依民法第226條規定負損害賠償之責。
  (三)又依據消費者保護法第22條規定，只要相對人一提出要約，
    縱然在企業經營者與消費者間尚未訂立契約，企業經營者就
    要依據廣告內容負責，非以雙方定有契約為條件等語，並聲
    明：上訴人應給付被上訴人259,000元，及自95年12月5日起
    至清償日止，按年息5%計算之利息。
三上訴人則抗辯：
  (一)系爭廣告係基於行銷推廣之意，以引誘消費者前往營業處所
    ，使汽車經銷商得以與之進行洽商，進而促成車輛買賣交易
    之達成；且因廣告所傳達之相對人無法特定，而購買汽車非
    一般人所常為之生活經驗，汽車廣告即不得與一般大賣場之
    廣告相比擬，是依一般車商刊登汽車廣告及汽車交易之慣例
    ，不可能以廣告即為要約之意思，伊無以系爭廣告為要約並
    受其約束之意甚明。
  (二)由系爭廣告內容觀之，一般人均能辨識其內容係指購車者得
    給付半價頭期款即能開新車，而系爭汽車之價格為50.9萬元
    ，購車者得先付25萬元之頭期款，其餘車款則得辦理零利率
    之分期付款，絕非被上訴人所稱得以25萬元購買系爭汽車，
    本件係被上訴人對於系爭廣告內容有所誤解，上訴人既已於
    被上訴人提出購買要約時予以拒絕，兩造間就系爭買賣契約
    之意思並未一致。又汽車買賣實際交易時會隨消費者需求不
    同而有差異，系爭廣告並未標明各車款所具備之配備、車款
    規格，難謂標的物已為特定；標的物既屬買賣契約必要之點
    ，兩造既就標的物、價金無法達成合意，本件契約自未成立
    。
  (三)縱認兩造已就系爭汽車成立買賣契約，契約成立後發生給付
    不能之情形，其損害賠償之計算應以買受人實際支出之車款
    為據，被上訴人尚未有任何車款之支出，自無損害可言。又
    所謂所失利益，係為消極損害，分為確實可以獲得之利益而
    未獲得，及依通常情形可得預期之利益，且所謂可得預期之
    利益並非指僅有取得利益之希望或可能即可，而是必須具有
    客觀之確定性始可，然被上訴人買受之系爭汽車無增值之可
    能，客觀上系爭買賣並無使其資產增加之可能，且被上訴人
    並未提出任何客觀確定之轉賣計劃證明，或已確定之轉賣價
    金，其主張之所失利益自不具備客觀之確定性，是以被上訴
    人主張其受有259,000元之利益損失，並無理由。
  (四)退步言之，縱認被上訴人確因系爭汽車已給付不能而受損害
    ，然上訴人僅為系爭汽車之國內代理銷售商，不從事車輛之
    生產，該車款之停止生產決定，自與上訴人無涉，且市場銷
    售狀況更非上訴人所得控制，系爭汽車陷於給付不能自非可
    歸責於上訴人，依民法第225 條規定，上訴人得免除給付義
    務，被上訴人亦無損害賠償請求權，並答辯聲明為：駁回被
    上訴人變更之訴。
四兩造不爭執之事項：
  (一)上訴人與其他經銷商於95年2 月17日聯名刊登系爭廣告於蘋
    果日報之蘋果汽車王購車指南版，標題為「迎春納福半價開
    新車　再享O%優惠」，並於系爭汽車之照片下方載有「
    TIERRA AERO 50.9萬  25萬  再享36期0%」等字樣。
  (二)被上訴人於95年2 月22日寄發存證信函予上訴人，表明願依
    系爭廣告所載條件購買系爭汽車之意，上訴人已收受該存證
    信函。
  (三)系爭汽車於95年4月間停產，同車款之汽車於同年6月15日後
    已銷售完畢。
五得心證之理由：
  (一)被上訴人主張兩造締有買賣契約，無非以系爭廣告為要約，
    當其以存證信函向上訴人為應買之表示時，兩造意思表示即
    為合致，依民法第153條規定第1項規定，契約即為成立等情
    ，為其論據。然查：
    1.按當事人互相表示意思一致者，無論其為明示或默示，契
      約即為成立；契約之要約人，因要約而受拘束。但要約當
      時預先聲明不受拘束，或依其情形或事件之性質可認當事
      人無受其拘束之意思者，不在此限。貨物標定賣價陳列者
      ，視為要約。但價目表之寄送，不視為要約，民法第 153
      條第1項、第154條分別定有明文。而所謂要約，係以訂立
      契約為目的之須受領的意思表示，其內容須確定或可得確
      定，且不重視當事人之資格或物之性質，得因相對人之承
      諾而使契約成立；而要約之引誘僅喚起相對人向自己要約
      之意思通知，其目的僅在引起相對人向自己要約而已，要
      約之引誘並不會發生如要約般之拘束力，對方因為要約之
      引誘，而向自己表示希望可以依要約引誘之內容締約之意
      思表示，方屬要約。二者之差異，除表意人表示其為要約
      ，或要約之引誘者，應依其表示外，尚應參酌民法為典型
      情況而設之規定意旨（例如民法第154條第2項規定）、當
      事人之意思（應考慮之因素包括表示內容是否具體詳盡、
      是否注重相對人之性質、要約是否向一人或多數人為之、
      當事人之磋商過程、交易慣例等）綜合判斷之。
    2.至企業經營者刊登廣告招攬消費者消費，該廣告之性質究
      為要約抑或要約之引誘，現行法並無明文規定，此時應參
      酌前述原則，解釋當事人之意思而定之。以本件而論，系
      爭廣告係針對汽車而為，依一般人之生活經驗，同款汽車
      之價格往往因配備、規格不同而異，此等細節如未能議定
      ，即難確定最後交易價格，而配備、規格等細節，輒須消
      費者與車商交涉、磋商；況汽車為高單價商品，常須搭配
      金融機構之貸款以為價金之支付，應買者之信用、資力，
      實為車商注重之交易條件，衡諸此等汽車交易之慣例，上
      訴人主張伊刊登系爭廣告，並無以系爭廣告為要約，而應
      受拘束之意等語，堪予採信。又系爭廣告刊載於蘋果日報
      ，其內容隨該報之發行而廣為不特定多數閱報人知悉，如
      謂該廣告為要約，極易發生承諾者超出上訴人履約能力，
      而引發債務不履行之情事，此顯為立法者在制訂民法第
      154條第2項時所欲避免之狀況，參諸前開說明，應認系爭
      廣告與價目表之寄送，性質上甚為相近，系爭廣告之性質
      ，應解為要約之引誘。
    3.被上訴人雖稱：系爭廣告內容，已就買賣契約必要之點（
      即買賣標的物及價金）具體表明，該廣告即屬要約云云。
      然要約與要約引誘之區別，本不在於是否已具體表明契約
      必要之點。以買賣契約為例，買賣標的物與價金為契約之
      必要之點，民法154條第2項前段明定貨物標定賣價陳列為
      要約，此時買賣標的物與價金俱已齊備；然價目表之寄送
      ，亦輒明載買賣標的物與價金，立法者仍明示此僅屬要約
      之引誘，足證要約與要約引誘之判定，未能僅以意思表示
      內容是否已備契約必要之點為斷，被上訴人前開主張，並
      不足採。
    4.綜上，系爭廣告之性質為要約之引誘，上訴人刊登系爭廣
      告，並非向被上訴人為買賣契約之要約，足堪認定，上訴
      人既已拒絕被上訴人購買系爭汽車之意思表示，兩造即未
      成立系爭汽車之買賣契約，被上訴人主張其依該廣告內容
      向上訴人為承諾，兩造已就買賣契約必要之點意思合致，
      契約即為成立云云，難認有據。
  (二)被上訴人另主張：依據消費者保護法第22條規定，只要相對
    人提出要約，縱然在企業經營者與消費者間尚未訂立契約，
    企業經營者即須依據廣告內容負責，非以雙方定有契約為條
    件云云。惟消費者保護法第22條係規定：「企業經營者應確
    保廣告內容之真實，其對於消費者所負之義務不得低於廣告
    內容」，並未明定「廣告為要約」或「廣告必為契約內容之
    一部」，故該條規定之意義應解為企業經營者與消費者如成
    立契約，對消費者所負之義務不得低於廣告之內容，但廣告
    並不因該條之規定，而由要約引誘之性質成為要約。是被上
    訴人前開主張，曲解前述規定之意義，並不足採。
六綜上所述，兩造間並未成立系爭汽車之買賣契約，被上訴人依
  民法第226條規定，請求上訴人給付259,000元，及自95年12月
  5日起至清償日止，按年息百分之5計算之利息，為無理由，不
  應准許。
七本件事證已明，兩造其餘攻擊防禦方法及舉證，經本院審酌後
  ，認與判決結果無影響，爰不另一一論述，併予敘明。
八據上論結，本件變更之訴為無理由。依民事訴訟法第78條，判
  決如主文。
中　　華　　民　　國　　96　　年　　2 　　月　　2 　　日
                  民事第六庭    審判長法　官  李昆曄
                   　　　　　　　　　 法　官  邱  琦
                                      法  官  陳婷玉
以上正本係照原本作成。
本判決不得上訴。
中　　華　　民　　國　　96　　年　　2 　　月　　2 　　日
                                      書記官  詹雪娥
